ACORDAO-COMPLETO-2426449

ACÓRDÃO 3037/2021 ATA 5/2021 - SEGUNDA CÂMARA

VISTA, relatada e discutida esta tomada de contas especial, instaurada em desfavor de Antônia Solange dos Santos Viana, na condição de secretária de saúde do município Madalena/CE, em razão de impugnação parcial de despesas arcadas com recursos do Fundo Nacional de Saúde repassados ao município em 2013;
ACORDAM os ministros do Tribunal de Contas da União, reunidos em sessão da Segunda Câmara, ante as razões expostas pelo relator, e com fundamento nos arts. 1º, inciso I, 12, § 3º, 16, inciso III, alíneas "b" e "c" e § 3º, 19, 23, incisos II e III, 26, 28, incisos I e II, 57 e 61 da Lei 8.443/1992 c/c os arts. 214, inciso III, alínea "a", e 215 a 217 do Regimento Interno, em: 
9.1. excluir o Município de Madalena/CE da relação processual; 
9.2. considerar revel Antônia Solange dos Santos Viana, dando prosseguimento ao processo, nos termos do art. 12, § 3°, da Lei nº 8.443/1992;
9.3. com fundamento nos arts. 1º, inciso I, 16, inciso III, alíneas "b" e "c", da Lei 8.443/1992 c/c os arts. 19, caput, e 23, inciso III, da mesma Lei, e com arts. 1º, inciso I, 209, incisos II e III, 210 e 214, inciso III, do Regimento Interno, julgar irregulares as contas de Antônia Solange dos Santos Viana, na condição de secretária municipal de saúde de Madalena/CE entre 2/1/2013 e 30/9/2014, e condená-la ao pagamento das quantias a seguir especificadas, com a fixação do prazo de quinze dias, a contar das notificações, para comprovar, perante o Tribunal (art. 214, inciso III, alínea "a", do Regimento Interno) , o recolhimento das dívidas aos cofres do Fundo Nacional de Saúde, atualizadas monetariamente e acrescidas dos juros de mora, calculados a partir das datas discriminadas, até a data dos recolhimentos, na forma prevista na legislação em vigor, abatendo-se, na oportunidade, os valores já ressarcidos.
	DATA DA OCORRÊNCIA 
	VALOR ORIGINAL (R$) 

	08/02/2013
	11.034,00

	25/02/2013
	30.040,20

	10/04/2013
	36.014,00

	14/05/2013
	13.716,00

	01/08/2013
	11.034,00

	03/09/2013
	6.858,00

9.4. aplicar a Antônia Solange dos Santos Viana a multa prevista no art. 57 da Lei 8.443/1992 c/c o art. 267 do Regimento Interno, no valor de R$ 15.000,00 (quinze mil reais) , fixando-lhes o prazo de 15 (quinze) dias, a contar das notificações, para comprovarem, perante o Tribunal (art. 214, inciso III, alínea "a", do Regimento Interno) , o recolhimento das dívidas aos cofres do Tesouro Nacional, atualizadas monetariamente desde a data deste acórdão até a dos efetivos recolhimentos, se forem pagas após o vencimento, na forma da legislação em vigor;
9.5. autorizar, desde logo, a cobrança judicial das dívidas, caso não atendidas as notificações, nos termos do art. 28, inciso II, da Lei 8.443/92;
9.6. autorizar, caso requerido e se o processo não tiver sido remetido para cobrança judicial, o parcelamento das dívidas em até 36 (trinta e seis) parcelas mensais e consecutivas, nos termos do art. 26 da Lei 8.443/1992 c/c o art. 217 do RI/TCU, fixando-se o vencimento da primeira parcela em quinze dias, a contar do recebimento da notificação, e os das demais a cada trinta dias, devendo incidir sobre cada valor mensal os correspondentes acréscimos legais, na forma prevista na legislação em vigor, bem como esclarecer ao responsável que, em caso de parcelamento da dívida, a falta de pagamento de qualquer parcela importará no vencimento antecipado do saldo devedor (art. 217, § 2º, do RI/TCU) ;
9.7. remeter cópia desta deliberação ao Procurador Chefe da Procuradoria Regional da República no Ceará, para as providências cabíveis, nos termos do § 3º do art. 16 da Lei 8.443/1992, e ao Fundo Nacional de Saúde.

Tomada de contas especial instaurada em desfavor da secretária municipal de saúde de Madalena/CE entre 2/1/2013 e 30/9/2014, em razão daimpugnação parcial das despesas realizadas com os recursos do Sistema Único de Saúde (SUS) transferidosà municipalidade, na modalidade fundo a fundo, no exercício de 2013.

Segunda Câmara

Prefeitura Municipal de Madalena - CE.

3. Interessados/Responsáveis:
3.1. Interessado: Fundo Nacional de Saúde - MS (00.530.493/0001-71)
3.2. Responsáveis: Antonia Solange dos Santos Viana (XXX.972.053-XX); Prefeitura Municipal de Madalena - CE (10.508.935/0001-37).

13.1. Ministros presentes: Aroldo Cedraz (na Presidência), Raimundo Carreiro e Bruno Dantas (Relator).
13.2. Ministro-Substituto convocado: Marcos Bemquerer Costa.
13.3. Ministro-Substituto presente: André Luís de Carvalho.

ACORDAO-COMPLETO-2519384

Acórdão de Relação 299/2022 - Segunda Câmara

Acórdão de Relação

BRUNO DANTAS

Reproduzo como relatório a instrução do auditor da Secretaria de Controle Externo de Tomada de Contas Especial - SecexTCE (peça 64) , a qual contou com a concordância de seu corpo dirigente (peças 65 e 66) e do Ministério Público junto ao TCU (peça 67) :
"INTRODUÇÃO
Cuidam os autos de tomada de contas especial instaurada pela Diretoria Executiva do Fundo Nacional de Saúde (FNS) em desfavor da Sra. Antônia Solange dos Santos Viana, na condição de secretária municipal de saúde de Madalena/CE entre 2/1/2013 e 30/9/2014, em razão da impugnação parcial das despesas realizadas com os recursos do Sistema Único de Saúde (SUS) transferidos àquela municipalidade, na modalidade fundo a fundo, no exercício de 2013.
HISTÓRICO
Registre-se que esta seção sintetiza históricos já apresentados em instruções precedentes (peças 7, 24, 39, 44 e 57) .
 Em decorrência de fiscalização realizada no período de 12/6 até 15/8/2015, o Departamento Nacional de Auditoria do Sistema Único de Saúde (Denasus) lavrou o Relatório Complementar de Auditoria nº 14851 (peça 2, p. 57-77) relatando a ocorrência de irregularidades que deram causa a prejuízo aos cofres da União no valor histórico de R$ 108.696,20 em face da realização de pagamento indevidos a profissionais de saúde sem comprovação da realização de serviços.
Em apertada síntese, a equipe de auditoria identificou pagamentos de salários de médicos, odontólogos e enfermeiros (vinculados a equipes de saúde da família) , efetuados com recursos do Piso da Atenção Básica entre os meses de janeiro e junho de 2013, sem a apresentação dos respectivos Boletins Diários de Produção Ambulatorial dos profissionais ou de qualquer outro documento que atestassem a prestação de serviços de saúde. Os auditores afirmaram, ainda, que não foi possível comprovar a prestação de serviços pelos referidos profissionais em outras áreas de saúde do município (Constatação nº 378797 do Relatório Complementar de Auditoria nº 14851; peça 2, p. 63-66) .
Por causa disso, o relatório original de auditoria registrou a ocorrência de dano ao erário no valor histórico de R$ 138.449,30 em um primeiro momento (peça 2, p. 9-10) . Posteriormente, a equipe de auditoria acatou parte das justificativas apresentadas pela gestora dos recursos à época, reduzindo o dano apurado para R$ 108.696,20, conforme registrado em relatório complementar (peça 2, p. 64) .
Os auditores do Denasus apontaram a Sra. Antônia Solange dos Santos Viana, ex-secretária de saúde de Madalena/CE, como a responsável pelo prejuízo identificado (peça 2, p. 65 e 76) .
Em Relatório de Tomada de Contas Especial nº 9/2017, o tomador de contas também pugnou pela responsabilização da ex-secretária quanto ao valor do dano caracterizado em relatório do Denasus (peça 1, p. 13-20) .
O Relatório de Auditoria nº 1081/2017 do Ministério da Transparência e ControladoriaGeral da União (peça 1, p. 65-66) registrou essas mesmas conclusões. 
Após serem emitidos o Certificado de Auditoria, o Parecer do Dirigente de Controle Interno e o Pronunciamento Ministerial (peça 1, pp. 67-68 e 71) , o processo foi remetido ao TCU, sendo autuado em 24/1/2018.
Fase Externa
Por meio de instrução inaugural elaborada no âmbito da Secex-TCE (peça 7, p. 3) , em 27/8/2018, concluiu-se que não houve o transcurso de mais de dez anos desde o fato gerador sem que a responsável tenha sido notificada pela autoridade administrativa federal competente (art. 6º, inciso II c/c art. 19 da IN/TCU 71/2012, modificada pela IN/TCU 76/2016) , uma vez que os recursos foram transferidos em 2013, as despesas impugnadas datam de 8/2/2013 a 3/9/2013 e a responsável foi notificada tempestivamente sobre as irregularidades pela autoridade administrativa competente em 2015 e 2016 (peça 1, p. 15-17) .
Registrou-se, também, que o valor atualizado do débito apurado (sem juros) era superior a R$ 100.000,00, na forma estabelecida pelos arts. 6º, inciso I, e 19 da IN/TCU 71/2012, modificada pela IN/TCU 76/2016 (peça 7, p. 3) .
Contudo, durante essa primeira análise, a auditora que lavrou o feito discordou da responsabilização efetuada pelo tomador de contas especial e pelo órgão de controle interno, pois entendeu que o município de Madalena/CE teria recebido irregularmente os recursos tratados nesta TCE e, portanto, deveria ressarcir o FNS quanto ao dano apontado, afastado a imputação de débito sobre a ex-secretária de saúde, cabendo, em substituição, ouví-la em audiência em face da ocorrência dessa irregularidade, conforme exposição à peça 7, p. 56.
Essa proposição foi acolhida pelo corpo diretivo da unidade técnica (peças 8 e 9) , tendo o secretário da Secex-TCE se pronunciado em 27/8/2018 pela citação do município e pela audiência da ex-secretária municipal de saúde. 
Posteriormente, em 25/3/2019, a Secex-TCE concluiu pela necessidade de expedir nova citação ao município e audiência à ex-gestora (peças 26 e 28-30) .
Encerrado o prazo para apresentação de suas alegações de defesa, o município quedou silente. A Sra. Antônia Solange dos Santos Viana apresentou suas razões de justificativa à peça 38. 
Em exame de mérito efetuado no âmbito da Secex-TCE (peça 39) , propôs-se que o TCU rejeitasse as razões de justificativa apresentadas pela Sra. Antônia Solange dos Santos Viana, ex-secretária de saúde de Madalena/CE, julgando suas contas irregulares e aplicando-lhe multa (peça 39, p. 8) . Quanto ao município, propôs-se conceder-lhe novo e improrrogável prazo de quinze dias para recolhimento da importância devida, atualizada monetariamente (peça 39, p. 9) .
Entretanto, essa mesma análise registrou informações complementares quanto à responsabilização anteriormente efetuada no âmbito da Secex-TCE e que poderiam influenciar o voto a ser proferido pelo relator do processo:
12. (...) o registro efetuado pela equipe de auditoria do Denasus, quanto à ocorrência da referida irregularidade (Constatação nº 378797 do Relatório Complementar de Auditoria nº 14851; peça 2, p. 63-66) , não deixou explícita a informação de que o ente municipal forneceu informações incorretas acerca do número de profissionais vinculados às equipes de saúde da família de que disporia, à época, ou que teria ocorrido alguma mácula ao fator gerador dos repasses federais que ocasionou o recebimento irregular de recursos pelo município. 
13. O relatório de auditoria também não esclarece se esses profissionais, apontados na constatação, não prestavam serviços ao município (o que poderia ter dado causa ao recebimento irregular de recursos pelo ente desde a origem do fato que motivou os repasses federais) . Ou se, na verdade, eles deixaram de prestar serviços de saúde apenas em momentos distintos e por motivos não justificados (interrupções decorrentes de faltas, não assiduidade ao trabalho etc.) , sendo que, nesse caso, os repasses ao município poderiam ser considerados devidos, mas os pagamentos dos salários desses profissionais não, devendo, portanto, esses dispêndios terem sido evitados por meio da adoção de controles de frequência e do acompanhamento dos respectivos Boletins Diários de Produção Ambulatorial (BDPA) pelos gestores municipais. 
14. Ou seja, a partir de sua própria interpretação dos indícios constantes dos autos, a Secex-TCE aduziu [em instruções anteriores] que o ente federativo municipal teria recebido irregularmente os recursos federais em razão de incorreções nas informações prestadas, nos termos do item 9.3.4 do Acórdão 1072/2017-TCU-Plenário. (instrução de mérito à peça 39, p. 3-4; grifos no original) 
Posteriormente, em exame efetuado no âmbito do Ministério Público junto ao TCU (MP/TCU) , o representante do Parquet registrou sua concordância parcial com a proposta da Secex-TCE. Contudo entendeu não restar evidenciado a responsabilidade do município de Madalena/CE quanto ao ressarcimento do FNS (peça 42) , in verbis:
'Trata-se de tomada de contas especial instaurada em decorrência da impugnação de despesas realizadas pelo município de Madalena/CE com recursos do Sistema Único de Saúde.
Foram verificados pelo Departamento Nacional de Auditoria do SUS (Denasus) pagamentos de salários de médicos, odontólogos e enfermeiros sem a apresentação dos respectivos Boletins Diários de Produção Ambulatorial ou de qualquer outro documento que comprovasse que eles prestaram serviços.
Ao final, o Denasus apurou prejuízo de R$ 108.696,20 e apontou a ex-secretária de saúde de Madalena/CE, Sra. Antônia Solange dos Santos Viana, como responsável.
No âmbito do TCU, no entanto, ponderou-se que os pagamentos questionados dependiam de informações prestadas pelo município no Cadastro Nacional de Estabelecimentos de Saúde (CNES) , de onde emergia a possibilidade de a responsabilidade pelo prejuízo ser do próprio município, conforme entendimento firmado no Acórdão 1072/2017-TCU-Plenário.
Foi, então, promovida a citação do município de Madalena/CE e a audiência da ex-secretária municipal de saúde.
Na instrução à peça 24, a unidade técnica propôs a renovação da citação do município em razão de vício verificado na comunicação expedida originalmente. Observou, outrossim, que o registro efetuado pelo Denasus quanto à irregularidade objeto desta TCE 'não deixou explícita a informação de que o ente municipal forneceu informações incorretas acerca do número de profissionais vinculados às equipes de saúde da família' ou de 'que teria ocorrido alguma mácula ao fator gerador dos repasses federais' de modo a proporcionar 'o recebimento irregular de recursos pelo município.
Segundo a instrução, o 'relatório não esclarece se esses profissionais (...) não prestavam serviços ao município', hipótese em que o recebimento dos repasses pelo ente seria irregular desde a origem, ou se, na verdade, 'eles deixaram de prestar serviços de saúde em momentos distintos e por motivos não justificados', como em razão de faltas, hipótese na qual a responsabilidade seria de quem não adotou os controles de frequência adequados.
Nada obstante essa dúvida, que punha em cheque a responsabilidade do município, foi proposta mesmo assim a citação do ente federativo na expectativa de que seu chamamento permitisse 'a priori, ajudar na elucidação dos fatos.
O município não respondeu à nova citação e a ex-secretária de saúde apresentou as razões de justificativa à peça 38. Argumentou, em essência, que os serviços só foram pagos após a comprovação da sua efetiva prestação e apresentou, a título de prova, atestados do funcionamento das equipes do Programa Saúde da Família e de saúde bucal, além de demonstrativos físicos da produção ambulatorial das diversas unidades de saúde, ambos relativos ao período no qual foi verificada a irregularidade pelo Denasus.
Os argumentos foram rejeitados porque o instrumento legal de registro de atendimentos é o Boletim Diário de Produção Ambulatorial (BDPA) , desenvolvido especificamente para a captação do atendimento realizado no âmbito do SUS, e ele não foi apresentado pelo município ou pela ex-secretária de saúde. Ademais, os extratos de produção ambulatorial trazidos pela defendente não correlacionam as atividades de cada profissional.
Ante essas considerações, a instrução propôs, entre outras medidas, o julgamento pela irregularidade das contas da Sra. Antônia Solange dos Santos Viana, com aplicação da multa do art. 58, inciso II, da Lei 8.443/1992 e a fixação de novo e improrrogável prazo de 15 dias para que o município de Madalena/CE comprove o recolhimento aos cofres do Fundo Nacional de Saúde (FNS) das importâncias lá indicadas.
Com as devidas vênias, concordo apenas parcialmente com a proposta contida na instrução à peça 39. Ante a dúvida suscitada pela própria unidade técnica em suas manifestações, parece-me não ser ainda possível concluir pela responsabilidade do município de Madalena/CE quanto ao ressarcimento do FNS. Afinal, a ausência de resposta do município à citação frustrou a expectativa de que suas alegações viessem a esclarecer se o município prestou ou não informações incorretas no CNES, de modo que não pode ser descartada a possibilidade de que a responsabilidade pelo prejuízo seja da ex-secretária de saúde, e não do ente federativo.
Ante o exposto, manifesto-me parcialmente discordante da unidade técnica, por entender que a proposta oferecida na instrução à peça 39 não poderia ser formulada antes da confirmação, ainda não havida nos autos, da incorreção das informações prestadas pelo município de Madalena/CE no CNES, razão pela qual proponho a restituição dos autos à unidade técnica para a adoção das providências cabíveis, com a autorização para, se for o caso, realizar as diligências consideradas necessárias.' (peça 42) 
 Ato contínuo, o relator do processo acolheu o posicionamento do representante do Ministério Público, submetendo os autos novamente à apreciação da Secex-TCE (peça 43) .
 Em reanálise efetuada pela secretaria (peça 44, p. 5, seção "Exame Técnico") , ponderou-se que restaria infrutífera a expedição de novas diligência junto ao município de Madalena/CE e/ou ao Denasus com vistas a confirmar, ou não, a responsabilização da municipalidade quanto ao ressarcimento do dano caracterizado.
 Depreendeu-se da leitura da resposta de primeira citação proferida ao município (peça 10) que os atuais dirigentes de Madalena/CE se preocuparam apenas em solicitar informações ao ex-prefeito e à ex-secretária de saúde, à época da ocorrência dos fatos, deixando de apresentar documentos ou qualquer defesa da municipalidade que buscasse afastar o débito que lhe fora imputado (peça 20, p. 1-2) .
 Ademais, após efetuada uma segunda citação da municipalidade (peças 28 e 31) , a atual prefeita informou que vinha 'enfrentado enormes dificuldades para obter, em sua integralidade, documentos essenciais ao exercício das garantias constitucionais inerentes ao seu direito de defesa' (peça 36, p. 3) . Ao final, apesar de ser devidamente citado, o município quedou silente.
Diante desses fatos, concluiu-se que o município não se encontra apto a apresentar novos documentos quanto aos fatos narrados nesta TCE, caso esses lhe sejam solicitados. Portanto, a execução de nova diligência junto ao ente provavelmente restaria inconclusa.
Também entendeu-se que não se mostraria frutífero efetuar diligência ao Denasus objetivando apurar se os registros constantes nos relatórios apresentados poderiam impor também a responsabilização do município (Constatação nº 357248 do Relatório de Auditoria nº 14851 - peça 2, p. 9-10 - e Constatação nº 378797 do Relatório Complementar de Auditoria nº 14851 - peça 2, p. 63-66) , visto que essas próprias constatações não registram a informação de que o ente municipal forneceu informações incorretas acerca do número de profissionais vinculados às equipes de saúde da família de que disporia, à época, ou de que ocorreu alguma mácula ao fato gerador dos repasses federais que ocasionou o recebimento irregular de recursos pela municipalidade.
Dessa forma, concluiu-se que os elementos constantes dos autos imporiam à ex-secretária de saúde, e não ao município, a responsabilização quanto ao dano identificado em auditoria, conforme anteriormente consignado pelo tomador de contas do FNS e pelo controle interno.
Por isso posicionou-se pela citação da Sra. Antônia Solange dos Santos Viana quanto ao dano identificado nesta TCE (peça 44, p. 8-9) , considerando-se, ainda, que ela teria a faculdade de apresentar, em suas alegações, novas evidências demonstrando que a responsabilidade de ressarcimento recairia sobre o município ou, até mesmo, de afastar a ocorrência das irregularidades relatadas.
Essa proposição foi acolhida pelo corpo diretivo da Secex-TCE em 8/11/2019 (peças 44-46) , dando origem à citação da ex-secretária devido a seguinte irregularidade:
Ocorrência: não demonstração da boa e regular utilização de recursos públicos em face da identificação de pagamentos de salários de médicos, odontólogos e enfermeiros (vinculados a equipes de saúde da família) , efetuados com recursos do Piso da Atenção Básica em 2013, sem a apresentação dos respectivos Boletins Diários de Produção Ambulatorial dos profissionais ou de outros documentos que efetivamente atestassem a prestação de serviços de saúde. Também não foi possível comprovar a prestação de serviços pelos referidos profissionais em outras áreas de saúde do município (Constatação nº 357248 do Relatório de Auditoria nº 14851 e Constatação nº 378797 do Relatório Complementar de Auditoria nº 14851) ;
Valor histórico: R$ 108.696,20;
Conduta da Sra. Antônia Solange dos Santos Viana, na condição de secretária municipal de saúde de Madalena/CE entre 2/1/2013 e 30/9/2014: realizar pagamentos indevidos de salários a profissionais de saúde sem que houvesse a apresentação de quantitativos de produção que comprovassem o cumprimento da carga horária mínima exigida desses profissionais. Como gestora, ela tinha a responsabilidade de instituir e efetuar o devido controle dos serviços efetuados pelos profissionais de saúde contratados. Contudo, ao deixar de fazê-lo, deu causa ao pagamento por serviços sem a demonstração de que esses foram devidamente prestados;
Nexo de Causalidade: a conduta descrita impediu o estabelecimento do nexo causal entre as possíveis despesas efetuadas com os recursos recebidos, no âmbito do Sistema Único de Saúde no período, não permitindo, assim, aferir a regularidade na utilização dos recursos e, por conseguinte, o cumprimento dos requisitos legais exigíveis à espécie, notadamente a consecução dos objetivos do Sistema Único de Saúde em benefício da população, caracterizando dano ao erário;
Dispositivos violados: Inciso III, § 2° do Artigo 63 da Lei nº 4.320, de 23/03/1964, o Artigo 145 do Decreto 93.872/1986, combinado com o Artigo 93 do Decreto Lei 200/1967 e Artigo 70 da Constituição Federal-CF.
Evidências: processos de pagamento analisados no âmbito da Constatação nº 357248 do Relatório de Auditoria nº 14851 (peça 2, p. 9-10) e da Constatação nº 378797 do Relatório Complementar de Auditoria nº 14851 (peça 2, p. 63-66) .
Devidamente notificada (peças 52, 54 e 55) , nos termos dos artigos 3º, inciso III, e 4º, inciso II e § 1º, da Resolução-TCU nº 170/2004, a ex-secretária municipal de saúde quedou silente, tendo se encerrado o prazo para apresentação de suas alegações de defesa. 
De todo modo, verificou-se que, em resposta à audiência anteriormente proferida pela Secex-TCE (peças 30 e 34) , a Sra. Antônia apresentou razões de justificativa e cópias de documentos (peça 38) que não lograram êxito em descaracterizar as irregularidades apontadas em auditoria ou demonstrar o correto uso dos recursos tratados nesta TCE, conforme registra análise efetuada em instrução à peça 39, p. 6-7, §§ 26-35.
Ao final, foram apresentadas as seguintes proposições ao Tribunal (peça 57, p. 6-7) :
	a) excluir o Município de Madalena/CE da relação processual;
	b) considerar revel a Sra. Antônia Solange dos Santos Viana, dando prosseguimento ao processo, nos termos do art. 12, § 3°, da Lei nº 8.443/1992;
	c) julgar irregulares as contas da Sra. Antônia Solange dos Santos Viana, condenando-a ao ressarcimento do dano caracterizado nesta TCE, além de lhe aplicar a multa prevista no art. 57 da Lei 8.443/1992 c/c o art. 267 do Regimento Interno.
 Em 8/6/2020, tais propostas foram incorporadas ao pronunciamento do corpo diretivo da Secex-TCE (peças 58-59) , tendo o representante do MP/TCU manifestado sua concordância (peça 60) .
 Entretanto, em 13/7/2020 foram incorporados ao processo documentos (peças 61 e 62) solicitando o arquivamento desta TCE (peça 61, p. 13) .
 O relator do processo reconheceu os documentos apresentados como alegações de defesa da Sra. Antônia Solange dos Santos Viana e determinou o retorno doa autos à Secex-TCE para análise (peça 63) .
EXAME TÉCNICO
 De início, cumpre registrar que o documento à peça 61 foi apresentado em 13/7/2020 e subscrito pelos Srs. José Bonfim de Almeida Júnior e Leonardo Wandeberg L. Batista (peça 61, p. 13; nota: essa peça consta como assinada pelo Sr. Leonardo no sistema E-TCU) .
 Contudo, inexiste nos autos procuração assinada pela Sra. Antônia Solange dos Santo Viana (ex-secretária municipal de saúde) constituindo-os como seus representantes legais. Em verdade, ambos esses senhores constam no processo como advogados da Sra. Maria Sonia de Oliveira Costa, prefeita e representante do município de Madalena/CE (peça 35) .
 Inclusive esse fato é reconhecido em pedido de 'juntada posterior do instrumento procuratório, conforme admite a legislação processual pátria vigente, bem como representa prerrogativa do próprio exercício da advocacia, consubstanciada no art. 5º, §1º, da Lei nº 8.906/94 (Estatuto da Advocacia e da OAB) , que preconiza a possibilidade, em caso de urgência, como ora se afirma, do referido mandato ser juntado aos autos no prazo de 15 (quinze) dias, prorrogável por igual período" (peça 61, p. 13) .
 Ou seja, os documentos apresentados às peças 61 e 62 atualmente não cumprem os requisitos formais para serem reconhecidos como alegações de defesa da Sra. Antônia Solange dos Santo Viana.
 Assim, entende-se que se apresentam duas soluções. 
 A uma, o relator pode fixar prazo para que a ex-secretária promova a regularização de seus representantes no processo, nos termos do § 1º do art. 145 do RI/TCU, para posterior análise dos documentos apresentados, já devidamente chancelados como alegações de defesa. 
 A duas, apesar de não poderem neste momento ser reconhecidos formalmente como alegações de defesa da Sra. Antônia Solange dos Santos Viana, os documentos podem ser analisados em respeito ao princípio da verdade material, nos termos do § 2º do art. 145 do RI/TCU, mas mantendo-se a declaração de revelia da ex-secretária municipal de saúde caso o instrumento procuratório não seja apresentado até o julgamento de mérito desta TCE.
 Com vistas a propiciar a deliberação pela segunda opção, efetua-se a seguir a análise dos apontamentos constantes dos documentos às peças 61 e 62.
i) afirma que a TCE foi instaurada de forma tardia, em afronta ao contraditório e à ampla defesa, violando o princípio da segurança jurídica (peça 61, p. 2) . Rememora que ela remete ao exercício financeiro de 2013 e aduz que ela decorreu de representação do MPF apresentada em 2018, considerando-a demasiadamente tardia e prejudicando sobremaneira o franco exercício do contraditório e da ampla defesa assegurados constitucionalmente (peça 61, p. 2) . Afirma que a Lei Orgânica do TCU considera expressamente o período de cinco anos suficiente para tornar as contas iliquidáveis, por isso torna-se materialmente impossível a apreciação ou o julgamento das contas (peça 61, p. 3) . 
 Posiciona-se pelo não acolhimento desse argumento.
 Ressalte-se que esta TCE foi instaurada em 11/1/2017 (peça 1, p. 13) , sendo decorrente de auditoria realizada em 2015 (peça 2, p. 57-77) . Verifica-se que desde 2015 a Sra. Antônia foi notificada em diversos momentos para apresentar justificativas sobre irregularidades identificadas na fiscalização (peça 1, p. 15-16) , sendo que em 12/5/2015 ela chegou a apresentar uma resposta à equipe de auditoria (peça 2, p. 114) .
 Dessa forma, verifica-se que não houve prejuízo ao contraditório e ampla defesa, pois a responsável foi comunicada ainda em 2015 quanto a irregularidades ocorridas em 2013.
 Ademais, ao contrário do alegado, inexiste no TCU um normativo que defina prazo para reconhecer contas como iliquidáveis, sendo que ainda vigora o entendimento na Corte de Contas de que nenhum prazo prescricional extingue o consequente débito, em face de eventual dano ao erário, nos termos do enunciado da Súmula-TCU nº 282:
'SÚMULA TCU 282:
As ações de ressarcimento movidas pelo Estado contra os agentes causadores de danos ao erário são imprescritíveis.'
Também se mostra oportuno reproduzir os seguintes trechos do voto condutor do Acórdão 5236/2020-TCU-Primeira Câmara, da lavra do eminente Ministro Benjamin Zymler, em que a tese da imprescritibilidade das ações de ressarcimento ao erário foi objeto de análise à luz de recente entendimento proferido pelo STF, o qual foi firmado no julgamento do Recurso Extraordinário (RE) 636886/AL, com repercussão geral (tema 899) :
'12. Enfatizo que estou aplicando a jurisprudência atual desta Corte de Contas sobre a matéria, consolidada na Súmula 282, para a prescrição do débito apurado e, no que tange à eventual aplicação de sanções, no incidente de uniformização de jurisprudência apreciado pelo Acórdão 1441/2016-TCU-Plenário, que adotou o prazo geral de prescrição indicado no art. 205 do Código Civil. Não desconheço que recentemente o Supremo Tribunal Federal, no âmbito do RE 636886/AL, fixou o seguinte enunciado para o Tema 899: 'É prescritível a pretensão de ressarcimento ao erário fundada em decisão de Tribunal de Contas'. Não obstante essa respeitável decisão, ainda pairam diversas dúvidas sobre a matéria, pois é possível a conclusão de que a deliberação não tratou da prescrição do processo de controle externo levado a cabo perante o Tribunal de Contas da União, mas sim da prescrição intercorrente ocorrida durante a fase de execução do acórdão condenatório do Tribunal. [...].
15. Com base nessa possível interpretação, a matéria decidida no aludido feito não teria nenhuma repercussão de ordem prática e jurídica na presente tomada de contas especial, cujo título executivo extrajudicial ainda não se formou. Caso a AGU, na execução de eventual decisão condenatória proferida neste feito, deixe de adotar as medidas pertinentes dentro do prazo de cinco anos, aí sim haverá a aplicação da tese emanada no RE 636886, com o reconhecimento da prescrição intercorrente da ação de ressarcimento ao erário fundada em decisão de Tribunal de Contas (a ação de execução fiscal) , pela hipotética inação da Fazenda Pública. 
16. Ainda que se interprete que a decisão do STF seja também aplicável à tramitação do processo de controle externo no âmbito do TCU, exsurgem outras diversas questões fundamentais para que esta Corte de Contas estabeleça novo tratamento acerca da prescrição do débito e da pretensão punitiva, em particular qual seria o dies a quo (data de ocorrência do fato irregular ou data do seu conhecimento pelo TCU) e as hipóteses de interrupção da prescrição. 
17. Diante de todas as dúvidas ainda existentes sobre a decisão do STF no âmbito do RE 636886, opto por aplicar ao caso em exame a jurisprudência do TCU então existente, que se fundamenta no art. 37, § 5º, da Constituição Federal, no que tange ao ressarcimento do prejuízo, e no art. 205 da Lei 10.406/2002 (Código Civil) , no que se refere à pretensão punitiva.'
ii) defende que o longo período de tempo impede que a parte se defenda apresentando provas, caracterizando patente cerceamento de defesa, bem como ofensa ao princípio da segurança jurídica, isso porque os atos questionados já seriam tidos como presumidamente regulares (peça 61, p. 3) . Assim, apresenta decisões no quais o colegiado do TCU ponderou que o longo período tornaria materialmente impossível o julgamento de mérito das contas (peça 61, p. 4-6) . Afirma que Celso Antônio Bandeira de Mello defendeu o prazo quinquenal (peça 61, p. 7) .
 Posiciona-se pelo não acolhimento desse argumento.
 A uma, porque a responsável vem sendo instada a justificar as irregularidades desde 2015 (ver análise do item anterior) , por isso não há como acatar o argumento de existência de dificuldades para apresentação de documentos comprobatórios agora, passados mais de sete anos da ocorrência dos fatos.
 Ou seja, restou demonstrado que a responsável foi tempestivamente notificada pela autoridade administrativa federal competente sobre as irregularidades identificadas, sendo cabível exigir-lhe que produzisse e armazenasse, desde então, elementos de prova e de convicção que pudessem ser apresentados posteriormente. 
 A duas, porque o prejuízo à ampla defesa e ao contraditório deve ser efetivamente demonstrado pelos responsáveis, com a indicação do obstáculo ou dificuldade concreta que implicou em prejuízo à defesa, não sendo suficiente a mera alegação (Acórdão 1304/2018-TCU-Primeira Câmara, rel. Ministro Bruno Dantas) .
iii) não havendo regra normatizada no TCU, defende que se aplica naturalmente a analogia e os princípios de direito, no sentindo de observar a regra geral reconhecida pela doutrina e pela jurisprudência pátrias, que é a prescrição quinquenal (peça 61, p. 7-8) .
Posiciona-se pelo não acolhimento desse argumento, pois nos termos da Súmula-TCU nº 282, no que tange à eventual aplicação de sanções, as ações de ressarcimento movidas pelo Estado contra os agentes causadores de danos ao erário são imprescritíveis.
iv) afirma que a própria Lei nº 9.873/99, que regulamenta a prescrição no âmbito da Administração Pública Federal, fixa em 5 (cinco) anos, contados da data do fato, o prazo da pretensão punitiva (peça 61, p. 9) . Traz ainda como referência um exemplo de instrução normativa que fixa em 180 dias para que a autoridade administrativa federal adote as providências de apuração ao suposto descumprimento do objeto de um convênio (peça 61, p. 9) .
 Posiciona-se pelo não acolhimento desses argumentos.
 Ressalte-se que o instituto da decadência administrativa estabelecido no art. 54 da Lei 9.784/1999 não é aplicável a processos de controle externo, os quais são regidos por lei própria, a saber a Lei 8.443/1992. Nesse sentido, o art. 69 da Lei 9.874/1999 estabelece: "Os processos administrativos específicos continuarão a reger-se por lei própria, aplicando-se lhes penas subsidiariamente os preceitos desta Lei".
 Esse entendimento restou assentado em precedentes do Tribunal, a exemplo das seguintes fundamentações:
'O prazo decadencial previsto no art. 54 da Lei 9.784/1999 é aplicável ao TCU apenas como meio de autotutela no desempenho de sua função administrativa, não se aplicando ao exercício de sua competência constitucional de controle externo (Acórdão 3361/2013-TCU-Plenário, relatoria do Ministro Raimundo Carreiro) .
A decadência quinquenal (art. 54 da Lei 9.784/1999) não se aplica aos processos de controle externo (Acórdão 2900/2014-TCU-Plenário, relatoria do Ministro-Substituto Marcos Bemquerer) .
A duração e a validade do processo de controle externo não se vinculam ao prazo decadencial previsto no art. 54 da Lei 9.784/1999 (norma geral) , porquanto aplicáveis as disposições da Lei 8.443/1992 (norma especial) , que não regula matéria de decadência (Acórdão 1088/2015-TCU-Plenário, relatoria do Ministro Augusto Nardes) .
v) afirma ser fato incontroverso que as despesas efetuadas com recursos do SUS foram devidamente realizadas. Nesse diapasão, é inconteste que o município se beneficiou com os atos de gestão realizados, não se mostrando razoável, muito menos proporcional, a sugestão dessa insigne Corte de Contas no sentido da eventual devolução corrigida do numerário que fora aplicado, caracterizando enriquecimento ilícito por parte do erário (peça 61, p. 10) . Aduz que toda a documentação atinente aos serviços prestados fora disponibilizada perante a Procuradoria do Município de Madalena - CE em novembro de 2018, acompanhando das correspondentes Justificativas, a fim de que fossem encaminhadas a esta colenda Corte de Contas por aquele órgão jurídico municipal, conforme protocolo anexo à peça 62 (peça 61, p. 11) .
 Posiciona-se pela rejeição desse argumento.
 De início, verifica-se que não foram apresentados documentos, às peças 61-62, com vistas a comprovar a correta utilização dos recursos tratados nesta TCE.
 Ressalte-se que a responsabilização da ex-secretária restou caracterizada em instrução à peça 44, p. 6-7, §§ 25-33.
 Naquela instrução destacou-se que, na seara do Direito Financeiro, é cediço que cabe aos gestores públicos demonstrar, por meio da documentação exigida na legislação de regência, a boa e regular aplicação dos recursos públicos federais geridos, em obediência ao disposto nos arts. 70, parágrafo único, da Constituição Federal, 93 do Decreto-Lei nº 200/1967 e 66 e 145 do Decreto nº 93.872/1986. Ressalte-se que tais normativos dispõem que a responsabilidade pela comprovação da boa e regular aplicação dos recursos públicos é pessoal, o que impõe o ônus da prova aos gestores.
 Dessa forma, a regularidade do pagamento com recursos públicos somente é assegurada com a observância dos procedimentos prévios de liquidação e empenho da despesa fixados nos arts. 60 a 64 da Lei 4.320/1964 e demais normas regentes. Ante esse arcabouço normativo, a Sra. Antônia deveria comprovar a boa e regular utilização de recursos públicos nos pagamentos de salários de médicos, odontólogos e enfermeiros (vinculados a equipes de saúde da família) efetuados com recursos do Piso da Atenção Básica.
 Ressalte-se que, em resposta à audiência anteriormente proferida pela Secex-TCE (peças 30 e 34) , a Sra. Antônia apresentou razões de justificativa e cópias de documentos (peça 38) que não lograram êxito em descaracterizar as irregularidades apontadas em auditoria ou demonstrar o correto uso dos recursos tratados nesta TCE, conforme registra análise efetuada em instrução à peça 39, p. 6-7, §§ 26-35.
 Nessa seara, a apuração de suas responsabilidades não se vincula à indicação de conduta dolosa ou à demonstração de ocorrência de efetivo dano, já que os normativos regentes lhe obrigam a comprovar a boa e regular aplicação dos recursos sob sua guarda, sendo que a omissão ou negligência no cumprimento dessa obrigação induz à presunção de culpa e, portanto, o dever de ressarcir o erário.
 Ademais, o Tribunal por diversas vezes já manifestou o entendimento de que quando os ex-gestores tiverem dificuldade para ter acesso aos documentos necessários à comprovação da regular aplicação dos recursos transferidos, eles devem resolver o impasse por meio de vias administrativas e/ou judiciais cabíveis, não cabendo ao TCU a remoção de embaraços criados por administrações posteriores (Acórdão 437/2018-TCU-Segunda Câmara, Acórdão 2477/2007-TCU-Segunda Câmara, Acórdão 3357/2016-TCU-Primeira Câmara, Acórdão 352/2017-TCU-Primeira Câmara, entre outros) .
vi) solicita que seja reconhecida a incidência de prescrição neste caso, a extinção do feito, considerando as contas iliquidáveis devido transcurso superior a cinco anos entre o exercício cujos fatos administrativos são questionados (2013) e a instauração deste processo de Tomada de Contas Especial (2018) , havendo, ainda, cerceamento de defesa, configurado pelo lapso entre a data dos fatos (2013) e a concessão da oportunidade de manifestação da parte nos autos (2020) (peça 61, p. 10 e 12-13) . 
 Posiciona-se pela rejeição desses pedidos, conforme exposições feitas nos itens anteriores.
CONCLUSÃO
 Em face das análises de responsabilidade constantes à peça 44, p. 6-7, §§ 25-33, e da exposição promovida na seção "Exame Técnico" da instrução em tela, entende-se que o Tribunal deve afastar o município de Madalena/CE da relação processual.
 Considerando-se, ainda, que os documentos apresentados às peças 61 e 62 atualmente não cumprem os requisitos formais para serem reconhecidos como alegações de defesa, propõe-se considerar revel a Sra. Antônia Solange dos Santos Viana, dando prosseguimento ao processo, nos termos do art. 12, § 3°, da Lei nº 8443/1992, condenando a ex-secretária municipal de saúde ao ressarcimento do dano ao erário caracterizado nesta TCE. De todo modo, cumpre ressaltar que esses documentos foram analisados em respeito ao princípio da verdade material (parágrafos 34-40) .
 Tendo em vista que não constam dos autos elementos que permitam reconhecer a boa-fé da responsável, sugere-se que suas contas sejam julgadas irregulares, nos termos do art. 202, § 6º, do RI/TCU.
 Propõe-se, ainda, que seja imputado à Sra. Antônia Solange dos Santos Viana, na condição de secretária municipal de saúde de Madalena/CE entre 2/1/2013 e 30/9/2014, a obrigação de ressarcimento dos débitos atualizados monetariamente e acrescido de juros de mora, nos termos do art. 202, §1º do RI/TCU, descontado o valor já recolhido. 
 Por fim, faz-se necessário rememorar que as irregularidades aqui tratadas se referem a pagamentos efetuados no exercício de 2013. Ou seja, não se completou um prazo igual ou superior a dez anos contado a partir da ocorrência dessas irregularidades até a emissão do pronunciamento da Secex-TCE pela citação da ex-secretária, em 8/11/2019 (peças 44-46) , não se consumando a prescrição da pretensão punitiva no âmbito do TCU (Acórdão 1441/2016-TCU-Plenário) . Dessa forma, será proposto a apenação da responsável com a multa prevista no art. 57 da Lei 8.443/1992.
PROPOSTA DE ENCAMINHAMENTO
 Diante do exposto, submete-se os autos à consideração superior, propondo ao Tribunal:
a) excluir o Município de Madalena/CE da relação processual; 
b) considerar revel a Sra. Antônia Solange dos Santos Viana, dando prosseguimento ao processo, nos termos do art. 12, § 3°, da Lei nº 8.443/1992;
c) com fundamento nos arts. 1º, inciso I, 16, inciso III, alíneas "b" e "c", da Lei 8.443/1992 c/c os arts. 19, caput, e 23, inciso III, da mesma Lei, e com arts. 1º, inciso I, 209, incisos II e III, 210 e 214, inciso III, do Regimento Interno, julgar irregulares as contas da Sra. Antônia Solange dos Santos Viana, na condição de secretária municipal de saúde de Madalena/CE entre 2/1/2013 e 30/9/2014, e condená-la ao pagamento das quantias a seguir especificadas, com a fixação do prazo de quinze dias, a contar das notificações, para comprovar, perante o Tribunal (art. 214, inciso III, alínea "a", do Regimento Interno) , o recolhimento das dívidas aos cofres do Fundo Nacional de Saúde, atualizadas monetariamente e acrescidas dos juros de mora, calculados a partir das datas discriminadas, até a data dos recolhimentos, na forma prevista na legislação em vigor, abatendo-se, na oportunidade, os valores já ressarcidos.
	DATA DA OCORRÊNCIA
	VALOR ORIGINAL (R$) 

	08/02/2013
	11.034,00

	25/02/2013
	30.040,20

	10/04/2013
	36.014,00

	14/05/2013
	13.716,00

	01/08/2013
	11.034,00

	03/09/2013
	6.858,00

Valor atualizado até 07/08/2020 com aplicação de juros: R$ 180.617,23.
d) aplicar à Sra. Antônia Solange dos Santos Viana a multa prevista no art. 57 da Lei 8.443/1992 c/c o art. 267 do Regimento Interno, fixando-lhes o prazo de 15 (quinze) dias, a contar das notificações, para comprovarem, perante o Tribunal (art. 214, inciso III, alínea "a", do Regimento Interno) , o recolhimento das dívidas aos cofres do Tesouro Nacional, atualizadas monetariamente desde a data do acórdão até a dos efetivos recolhimentos, se forem pagas após o vencimento, na forma da legislação em vigor;
e) autorizar, desde logo, a cobrança judicial das dívidas, caso não atendidas as notificações, nos termos do art. 28, inciso II, da Lei 8.443/92;
f) autorizar, caso requerido e se o processo não tiver sido remetido para cobrança judicial, o parcelamento das dívidas em até 36 (trinta e seis) parcelas mensais e consecutivas, nos termos do art. 26 da Lei 8.443/1992 c/c o art. 217 do RI/TCU, fixando-se o vencimento da primeira parcela em quinze dias, a contar do recebimento da notificação, e os das demais a cada 30 dias, devendo incidir sobre cada valor mensal os correspondentes acréscimos legais, na forma prevista na legislação em vigor, bem como esclarecer ao responsável que, em caso de parcelamento da dívida, a falta de pagamento de qualquer parcela importará no vencimento antecipado do saldo devedor (art. 217, § 2º, do RI/TCU) ;
g) remeter cópia da presente deliberação ao Procurador Chefe da Procuradoria Regional da República no Estado do Ceará, para as providências cabíveis, nos termos do § 3º do art. 16 da Lei 8.443/1992, e ao Fundo Nacional de Saúde, para ciência."
É o relatório.

8.1. Jose Bonfim de Almeida Junior (15545/OAB-CE) e outros, representando Maria Sonia de Oliveira Costa.

Subprocurador-Geral Lucas Rocha Furtado.

TOMADA DE CONTAS ESPECIAL. FUNDO NACIONAL DE SAÚDE. MUNICÍPIO DE MADALENA/CE. REPASSES FUNDO A FUNDO EM 2013. IMPUGNAÇÃO PARCIAL DE DESPESAS. PAGAMENTOS A MÉDICOS, ENFERMEIROS E ODONTÓLOGOS SEM APRESENTAÇÃO DOS BOLETINS DIÁRIOS DE PRODUÇÃO OU OUTROS DOCUMENTOS QUE DEMONSTRASSEM OS SERVIÇOS PRESTADOS. EXCLUSÃO DO MUNICÍPIO DA RELAÇÃO PROCESSUAL. DÉBITO. MULTA.

TOMADA DE CONTAS ESPECIAL (TCE)

Secretaria de Controle Externo de Tomada de Contas Especial (SecexTCE).

Trata-se de tomada de contas especial instaurada pelo Fundo Nacional de Saúde (FNS) , originalmente em desfavor de Antônia Solange dos Santos Viana, na condição de Secretária Municipal de Saúde de Madalena/CE em 2013, em razão de não comprovação da boa e regular aplicação de recursos públicos federais repassados ao Município no exercício de 2013, na modalidade fundo a fundo, tendo em vista a falta de documentação comprobatória das despesas, conforme constatado por auditoria promovida pelo Departamento Nacional de Auditoria do SUS (Denasus) junto ao ente recebedor, consoante o Relatório de Auditoria Denasus 14.851.
A auditoria do Denasus abrangeu o período de junho a agosto de 2015 e constatou dano ao erário de R$ 108.696,20 em razão de pagamentos de salários de médicos, odontólogos e enfermeiros (vinculados a equipes de saúde da família) efetuados com recursos do Piso da Atenção Básica entre os meses de janeiro e junho de 2013, sem a apresentação dos respectivos Boletins Diários de Produção Ambulatorial dos profissionais. 
Os auditores afirmaram, ainda, que não foi possível comprovar a prestação de serviços pelos referidos profissionais em outras áreas de saúde do município (Constatação nº 378797 do Relatório Complementar de Auditoria nº 14851; peça 2, p. 63-66) .
A responsabilidade pelo débito foi imputada a Antônia Solange dos Santos Viana, ex-secretária de saúde de Madalena/CE, o que foi corroborado pelo Tomador de Contas e pelo Ministério da Transparência e Controladoria-Geral da União.
Remetido o processo a esta Corte, a unidade instrutora entendeu, inicialmente, que o município teria recebido irregularmente os recursos do Fundo Nacional de Saúde, assim opinou pela citação do ente federal e pela audiência da ex-secretária de saúde.
Devidamente comunicados, o município permaneceu silente, ao passo que a secretária de saúde apresentou razões de justificativa (peça 38) . 
Argumentou, em síntese, que os serviços só foram pagos após a comprovação da sua efetiva prestação e apresentou, a título de prova, atestados do funcionamento das equipes do Programa Saúde da Família e de Saúde Bucal, além de demonstrativos físicos da produção ambulatorial das diversas unidades de saúde, ambos relativos ao período no qual foi verificada a irregularidade pelo Denasus. 
Os argumentos foram rejeitados pela unidade instrutora por entender que os extratos de produção ambulatorial trazidos pela defendente não correlacionavam as atividades de cada profissional e não eram os instrumentos adequados para fazer a prova da execução dos serviços. 
Assim, foi proposto o julgamento pela irregularidade das contas de Antônia Solange dos Santos Viana, com aplicação da multa do art. 58, inciso II, da Lei 8.443/1992 e a fixação de novo e improrrogável prazo de 15 dias para que o município de Madalena/CE comprovasse o recolhimento aos cofres do Fundo Nacional de Saúde (FNS) das importâncias lá indicadas.
Todavia, o Ministério Público junto ao TCU (MPTCU) discordou parcialmente da proposta, uma vez que estava evidenciado que o município havia incorrido em irregularidade e recebido os recursos indevidamente, sugerindo o retorno dos autos à unidade instrutora para realização de diligência. 
Baixados os autos para diligência, a SecexTCE ponderou que não era mais possível obter evidências de que o município havia cometido alguma irregularidade nas informações prestadas ao Fundo Nacional de Saúde, o que tornaria infrutífera qualquer diligência.
Ao mesmo tempo, concluiu que os elementos constantes nos autos imporiam à ex-secretária de saúde, e não ao município, a responsabilização quanto ao dano identificado em auditoria, conforme anteriormente consignado pelo tomador de contas do FNS e pelo controle interno, propondo sua citação.
Devidamente citada (peças 52, 54 e 55) , a ex-secretária não apresentou defesa dentro do prazo fixado. 
Posteriormente, entretanto, foram juntados documentos em seu nome, solicitando o arquivamento da TCE (peças 61 e 62) .  
Os representantes da responsável não apresentaram procuração. No entanto, os documentos foram analisados, em razão do princípio da verdade material, mantendo-se o entendimento de que teria ocorrido revelia.
Em síntese, o expediente sustentou:
2.1 Instauração tardia da TCE e prejuízo ao direito de ampla defesa e contraditório, o que deveria gerar contas iliquidáveis;
2.2 Prescrição quinquenal;
2.3 Comprovação de que as despesas efetuadas com recursos do SUS foram devidamente realizadas e de que o município se beneficiou com os serviços;
As alegações foram refutadas pela unidade instrutora que, ao final, opinou, em síntese, por: i) excluir a responsabilidade do município; ii) considerar revel a ex-secretária municipal de saúde; e iii) condená-la em débito e multa (peças 64 a 66) , no que foi acompanhada pelo Parquet.
II
Acolho a proposta da unidade instrutora, ratificada pelo MPTCU, utilizando parcialmente os seus fundamentos como minhas razões de decidir.
De fato, não vislumbro provas de que o município tenha se beneficiado com os recursos aplicados em relevo. Segundo a auditoria do Denasus, alguns médicos, enfermeiros e odontólogos receberam pagamentos com recursos do SUS sem que houvesse a comprovação de que eles realmente tivessem prestado os serviços. Nesse caso, não há como se concluir que a comunidade tenha se beneficiado diante de tal ausência.
Reforço que a jurisprudência remansosa desta Corte é no sentido de que o município só será responsabilizado se houver evidências de que ele tenha se beneficiado da irregularidade (Acórdão 1637/2015-TCU-Primeira Câmara e 3261/2010 - 2ª Câmara) .
Em relação às alegações de defesa apresentadas em nome da ex-secretária de saúde, anoto, inicialmente, que a tese de prescrição quinquenal das ações de ressarcimento ou das ações punitivas promovidas por esta Corte continua a não ser adotada neste Tribunal, não obstante a existência de julgados do Supremo Tribunal Federal que apontam nesse sentido. Explico melhor adiante.
Sabe-se que, há tempos, este Tribunal, baseado em precedentes do STF e na interpretação do art. 37, § 5º, da Constituição Federal de 1988, tem adotado o entendimento, consolidado na súmula 282, de que "as ações de ressarcimento movidas pelo Estado contra os agentes causadores de danos ao erário são imprescritíveis". 
Ocorre que, recentemente, o Supremo Tribunal Federal (STF) , ao julgar o Recurso Extraordinário 636.886/AL, fixou, com repercussão geral, o seguinte enunciado para o Tema 899: "É prescritível a pretensão de ressarcimento ao erário fundada em decisão de Tribunal de Contas".  
Entendo que esse recente julgado do STF deve ensejar a revisão da jurisprudência deste Tribunal. 
No entanto, reconheço que, nos moldes em que foi fixada a tese da Suprema Corte, existem muitas dúvidas e lacunas a serem sanadas, que tornam extremamente difícil a sua imediata aplicação, de forma genérica e abrangente, aos processos que tramitam neste Tribunal. Dada a ausência de lei específica, não há prazo prescricional estabelecido - em lei ou mesmo pela Suprema Corte - para a atuação do TCU no que diz respeito à apuração de dano ao erário, bem como sobre como se daria o início da contagem e as interrupções desse prazo. 
Ademais, embora o verbete já tenha sido publicado, a decisão ainda é passível de modificação mediante Embargos de Declaração, possibilitando o esclarecimento dessas questões ou mesmo a modulação de efeitos, com impacto nos processos em curso. 
Até que sobrevenham todos esses esclarecimentos e definições, embora desejável, não é possível a imediata aplicação, com a devida segurança, da tese fixada pelo STF no âmbito do TCU. Por outro lado, não se pode deixar de dar encaminhamento aos incontáveis processos que tangenciam essa discussão neste Tribunal.   
Dessa forma, tenho me curvado à compreensão dos meus pares pela manutenção, por ora, do entendimento que há anos vem sendo adotado pelo TCU e pelo próprio STF, no sentido de considerar imprescritíveis as ações de ressarcimento ao erário. 
Não se trata, cabe registrar, de desrespeito ou ignorância ao entendimento firmado pela Suprema Corte, tampouco de se fixar qualquer jurisprudência sobre a sua abrangência neste momento. Apenas entendo que, considerando a indefinição e a possiblidade de modulação da decisão, não seria produtivo, e causaria enorme incerteza, se este Tribunal revisse sua atuação e logo depois a alterasse novamente. 
No que se refere à ação punitiva, este Tribunal também continua a adotar o prazo de dez anos.
Portanto, no caso dos autos, de acordo com a jurisprudência desta Corte, ainda não ocorreu a prescrição, nem em relação ao débito, nem em relação à multa, uma vez que os fatos datam de 2013 e o ato que ordenou a citação da responsável data de 2019 (peça 46) .
No que se refere à alegação de que há prejuízo ao direito de defesa da responsável, devido ao decurso do tempo, também considero que ele não merece acolhida. 
A ex-secretária de saúde foi notificada para sanear as irregularidades imputadas apenas dois anos depois da ocorrência dos fatos, ou seja, dentro de um prazo exigível para que a documentação permanecesse guardada para fins de comprovação. Ademais, o prejuízo à defesa não restou evidenciado nos autos
Também não é possível dizer que é o caso de considerar as contas iliquidáveis. Esta situação só se configura quando há fatos alheios à vontade do gestor que prejudicam o julgamento de mérito do feito.
No caso em tela, desde o início da aplicação dos recursos, a responsável sabia que os boletins diários de produção ambulatorial eram necessários para realizar o registro dos procedimentos e atendimentos dos pacientes, conforme o subitem 6.1 da Portaria SAS/MS nº 35, de 04/02/1999, e, não obstante, deixou de apresentá-los quando instada pela equipe de auditoria do Denasus. Assim, não há fundamento para que as contas sejam julgadas iliquidáveis.
Por fim, os documentos juntados pela responsável a título de comprovação da regularidade dos pagamentos não demonstram que os profissionais de saúde que receberam os recursos do SUS efetivamente realizaram os serviços, pois se referem à produção mensal consolidada das unidades de saúde.
	Ante o exposto, VOTO por que seja aprovada a minuta de deliberação que submeto a este Colegiado.
TCU, Sala das Sessões Ministro Luciano Brandão Alves de Souza, em 2 de março de 2021.
Ministro BRUNO DANTAS 
Relator